臺灣士林地方法院民事簡易判決      
                                   110年度湖簡字第1198號
原      告  石蕙瑄  
訴訟代理人  白丞堯律師
被      告  吳長壽  
上列當事人間請求確認本票債權不存在等事件，本院於民國111
年9月7日言詞辯論終結，判決如下：
    主  文
一、確認被告持有原告簽發如附表所示之本票，對原告之本票債
    權及利息債權均不存在。
二、被告不得執如附表所示之本票、本院一一○年度司票字第七○
    九二號裁定為執行名義對原告為強制執行。
三、被告應將如附表所示之本票返還原告。
四、訴訟費用由被告負擔。
    事實及理由
一、按訴狀送達後，原告不得將原訴變更或追加他訴。但請求之
    基礎事實同一者，不在此限。簡易訴訟程序，除本章別有規
    定外，仍適用第一章通常訴訟程序之規定。民事訴訟法第25
    5條第1項但書第2款、第436條第2項分別定有明文。查，原
    告起訴原聲明：確認被告所持有原告於民國101年5月1日所
    簽發，票面金額新臺幣（下同）500,000元之本票債權不存
    在（見本院卷第11頁），嗣於111年8月23日具狀變更聲明為
    ：（一）確認本院110年度司票字第7092號裁定（下稱系爭
    本票裁定），命原告給付如附表所示之本票（下稱系爭本票
    ）債權及自110年2月1日起至清償日止，按年息百分之6計算
    之利息債權均不存在。（二）被告不得執系爭本票裁定及系
    爭本票為執行名義，對原告聲請強制執行。（三）被告應將
    系爭本票返還原告（見本院卷第127頁）。經核原告追加之
    部分與原起訴請求之原因事實同一，依前揭說明，應予准許
    。
二、原告主張：被告執有伊於101年5月1日所簽發之系爭本票，
    向本院聲請系爭本票裁定。惟系爭本票係因伊向訴外人即被
    告所經營之車行永聯小客車租賃有限公司（下稱永聯公司）
    租用汽車1輛，依被告之要求而簽發作為租賃之擔保，伊簽
    發時並未記載發票日、金額、到期日，且未授權他人填載本
    票上之上開資訊，故系爭本票應屬欠缺票據應記載事項而自
    始絕對無效。又系爭本票之原因關係為汽車租賃契約，伊業
    已清償租金費用並返還車輛，詎被告竟於9年後聲請本票裁
    定，顯係惡意取得系爭本票，依票據法第13條之反面解釋，
    不得對伊主張票據權利。末查，系爭本票未載到期日，依票
    據法第120條第2項之規定，視為見票即付，時效應為3年，
    被告遲至110年間始聲請本票裁定，顯已逾越3年時效。而兩
    造既無債權債務關係，被告繼續持有系爭本票，顯屬不當得
    利，爰請求確認本票債權不存在，並依不當得利法律關係提
    起本訴等語，並聲明：如主文第1至3項所示。
三、被告則以：原告於101年5月1日向永聯公司承租車牌號碼000
    0-00號自用小客車（下稱系爭車輛），租期自101年5月1日9
    時0分起至同日19時0分止，租金為1,800元，依原告與永聯
    公司之汽車出租約定切結書暨授權書（下稱系爭租賃契約)
    之約定，永聯公司有權於系爭本票上填載票據要式條件以擔
    保原告就系爭契約所生之租賃債務，故系爭本票應屬有效。
    又原告於租賃期間倒車時碰撞他人車輛，造成系爭車輛受損
    ，伊因而支出系爭車輛修復費用48,200元，另受有101年5月
    2日至同月27日之租金損害48,600元，且原告未將系爭車輛
    完整返還與伊，原告對伊構成不完全給付，時效應為15年，
    伊於110年2月1日始聲請本票裁定，並未罹於時效等語，資
    為抗辯，並聲明：原告之訴駁回。
四、經查，原告與永聯公司確於101年5月1日簽立系爭租賃契約
    ，約定租賃系爭車輛，租期自101年5月1日9時0分起至同日1
    9時0分止，租金為1,800元，原告並於系爭本票上簽名後交
    付永聯公司，且繳清該日租金。而被告後於110年間執系爭
    本票向本院聲請本票裁定，經本院以110年度司票字第7092
    號裁定准予強制執行等節，有系爭租賃契約在卷可稽（見本
    院卷第77頁），且經本院依職權調取系爭本票裁定全卷核閱
    屬實，復為兩造所不爭執，堪信為真實。
五、得心證之理由：
（一）按確認法律關係之訴，非原告有即受確認判決之法律上利
      益者，不得提起之，民事訴訟法第247條第1項前段定有明
      文。而所謂即受確認判決之法律上利益，係指因法律關係
      之存否不明確，致原告在私法上之地位有受侵害之危險，
      而此項危險得以對於被告之確認判決除去之者而言。查，
      本件被告持有系爭本票向本院聲請本票裁定，系爭本票既
      由被告持有且已主張權利，而原告否認被告之本票債權，
      顯然兩造就系爭本票債權存在與否已發生爭執，如不訴請
      確認，原告在私法上之地位將有受侵害之危險，則原告提
      起本件訴訟，即有應受確認判決之法律上利益，合先敘明
      。
（二）次按空白票據仍為有價證券之一種，並不失其流通性。票
      據上應記載之事項，除簽名外，其餘發票日、金額等項目
      ，發票人不自行填寫，囑託他人填載，以完成發票行為，
      亦為社會常見之簽發票據型態。又本票發票人就本票上應
      記載事項之填寫，不論絕對或相對應記載事項，凡自行決
      定效果意思後，再囑託他人據之完成票據行為者，或授權
      他人於代理權限內，由該他人自己決定效果意思，並以本
      人名義完成票據行為，效果直接歸屬於本人者，皆無不可
      ，不以發票人自己填載為必要（最高法院104年度台簡上
      字第12號判決意旨參照）。原告雖主張其未授權被告或永
      聯公司在系爭本票上填載發票日、金額或到期日等項目，
      然觀諸系爭租賃契約授權書上明文記載：「本人茲向貴公
      司租用轎車使用，在本人使用期間為保證負責，同時本人
      並同意如違反租賃契約上之約定而成立租賃債務時，同意
      無條件授權貴公司完成票號如No.006402之票據要式條件
      」等語，此有系爭租賃契約存卷可按（見本院卷第77頁）
      ，堪認原告於簽立系爭租賃契約時，已有授權永聯公司填
      載其他票據應記載事項之意，且依社會交易習慣，簽發本
      票作為租賃所生權利義務之擔保，亦無何等違反常情之處
      。是系爭本票縱於原告簽名時，尚未記載其他欄位，然經
      永聯公司事後填載後，系爭本票即屬有效之票據，從而，
      原告主張伊未授權他人填載本票資訊、系爭本票為無效票
      據等語，並無理由。
（三）再按當事人主張有利於己之事實者，就其事實有舉證之責
      任，民事訴訟法第277條本文定有明文。又按票據乃文義
      證券及無因證券，票據上之權利義務悉依票上所載文義定
      之，與其基礎之原因關係各自獨立，票據上權利之行使不
      以其原因關係存在為前提。執票人行使票據上權利時，就
      其基礎之原因關係確係有效存在不負舉證責任。且若票據
      債務人以自己與執票人間所存抗辯之事由對抗執票人，依
      票據法第13條規定觀之雖非法所不許，仍應先由票據債務
      人就該抗辯事由之基礎原因關係負舉證之責任。惟當票據
      基礎之原因關係確立後，法院就此項原因關係進行實體審
      理時，當事人於該原因關係是否有效成立或已否消滅等事
      項有所爭執，即應適用各該法律關係之舉證責任分配原則
      ，而非猶悉令票據債務人負舉證責任（最高法院105年度
      台簡上字第1號判決意旨參照）。本件原告主張系爭本票
      債權不存在，依上開說明，自應由原告先就系爭本票之基
      礎原因關係負舉證責任。經查，原告主張系爭本票之原因
      關係係為擔保租車所生之債務等語（見本院卷第71頁），
      復為被告所不爭執（見本院卷第115頁），堪認原告就系
      爭本票基礎原因關係之成立已盡到適足之舉證責任。被告
      雖另抗辯原告損壞系爭車輛，伊對原告另有損害賠償請求
      權等語，惟依上開說明，此項損害賠償請求權之成立，應
      適用各該法律關係之舉證責任分配原則，即由主張此一對
      己有利事實之被告負舉證責任。經查，原告雖不否認當天
      駕駛系爭車輛時曾發生擦撞事故，然主張：我駕駛系爭車
      輛緩慢倒車時，右後方不慎碰撞到訴外人劉啟存所駕駛之
      車輛左前方，當下下車目視系爭車輛均無受損，且有不明
      顯的擦痕，被告提出單據修繕內容之全部內容與本次車禍
      事故無關等語（見本院卷第91頁）。觀諸被告所提出之維
      修單據，開立日期為101年5月5日，與原告承租系爭車輛
      之101年5月1日相隔5日，則被告於同年月5日所維修之項
      目，是否確為原告於同年月1日承租期間所造成，已有疑
      問。復觀以本件維修之部位包括：引擎蓋拆裝、右前葉子
      板拆裝、左前葉子板拆裝、前保桿拆裝、前護罩、前大燈
      拆裝x2、水箱拆裝、冷排拆裝、風扇拆裝、水箱架拆裝、
      右前大樑鈑金校正、左前大樑鈑金校正、引擎蓋烤漆、水
      箱架烤漆、右前葉烤漆、左前葉烤漆、前保桿烤漆、引擎
      蓋、右前葉、左前葉、前保桿、水箱護罩、水箱、冷排、
      風扇、前右大燈、前左大燈、水箱架、冷媒、前輪定位等
      ，維修總金額為48,200元，此有上開維修單據可證（見本
      院卷第87頁），與原告所述情節相去甚遠，碰撞部位互核
      亦不相符。本院雖另依職權向苗栗縣警察局頭份分局調取
      原告與劉啟存之車禍案件報案紀錄，惟經該局函復略以：
      查詢交通事故系統無案件相關資料，且依交通事故處理規
      範規定，事故卷宗及附卷證物保存以5年為限，相關資料
      均已銷毀等語，此有苗栗縣警察局頭份分局111年8月18日
      份警偵字第1110018852號函附職務報告在卷可參（見本院
      卷第123至125頁），是難以證明被告受有前開系爭車輛維
      修項目之損害，與原告於101年5月1日與劉啟存所發生之
      擦撞事故具備因果關係。被告就上開事實，復未能舉證以
      實其說，自難使本院形成被告對原告確有48,200元損害賠
      償請求權及系爭車輛不能出租之損害賠償請求權之心證。
（四）原告既已如數清償系爭租賃契約之租金，對被告復無其他
      因系爭租賃契約而生之債務，系爭本票所擔保之本金債權
      不存在之事實，堪以認定。系爭本票之利息債權，亦因本
      金債權之不存在而失所復麗。被告另執系爭本票對原告聲
      請本票裁定，即無法律上之依據，是原告就如主文第1至2
      項之主張，於法相符，應予准許。
（五）末按無法律上之原因而受利益，致他人受損害者，應返還
      其利益。雖有法律上之原因，而其後已不存在者，亦同。
      民法第179條定有明文。經查，系爭本票所擔保之債權既
      不存在，被告繼續持有系爭本票，即屬欠缺法律上之原因
      ，致原告受有本票乙紙之損害，原告請求本院判命如主文
      第3項所示，亦於法有據。
六、綜上所述，原告請求確認系爭本票之債權、利息債權不存在
    ，被告不得執系爭本票及系爭本票裁定為執行名義對伊為強
    制執行，暨被告應將系爭本票返還予原告，均有理由，應予
    准許。
七、本件事證已臻明確，兩造其餘攻擊防禦方法及證據，經本院
    審酌後，認對於判決結果均無影響，爰不一一論述，併此敘
    明。
八、訴訟費用負擔之依據：民事訴訟法第78條。
中　　華　　民　　國　　111 　年　　9　　月　　13 　　日
　　              內湖簡易庭法  官  許凱翔
以上正本係照原本作成。
如不服本判決，應於判決送達後20日內，向本院提出上訴狀並應
記載上訴理由，如於本判決宣示後送達前提起上訴者，應於判決
送達後20日內補提上訴理由書(須附繕本)。
中　　華　　民　　國　　111 　年　　9 　　月　　13　　日
                            書記官  許慈翎
附表：
發票人    發票日 票面金額    到期日  利息起算日 票據號碼 石蕙瑄 101年5月1日 50萬元 110年2月1日 110年2月1日 TH006402